【裁判字號】    97,上易,1360
【裁判日期】    970716
【裁判案由】    竊盜
【裁判全文】
臺灣高等法院刑事判決                97年度上易字第1360號
上  訴  人  臺灣臺北地方法院檢察署檢察官
被      告  甲○○
上列上訴人因被告竊盜案件，不服臺灣臺北地方法院96年度易字
第3112號，中華民國97年5月2日第一審判決（起訴案號：臺灣臺
北地方法院檢察署96年度偵字第21013號），提起上訴，本院判
決如下：
    主  文
上訴駁回。
    理  由
一、本件公訴意旨略以：被告甲○○與林四隆（林四隆有罪部分
    已判刑確定）共同基於意圖為自己不法所有之犯意聯絡，於
    民國（下同）九十六年九月二十九日當日下午五時為警查獲
    前之不詳時間，在臺北市○○○路○段三九一巷底之軍營內
    ，竊取國防部軍備局工程營產中心北部地區營產管理處（下
    稱營產管理處）所有軍舍屋頂之鐵皮六片與油票箱一個。得
    手後被告林四隆與甲○○以鐵架推車運送上開物品離開現場
    時，為巡邏之員警發覺有異而當場查獲，並扣得鐵皮六片、
    油票箱一個、鐵架推車一台，始悉上情，因認被告甲○○共
    同涉有刑法第三百二十條第一項竊盜罪嫌云云。
二、按犯罪事實應依證據認定之，無證據不得認定犯罪事實；不
    能證明被告犯罪者，應諭知無罪之判決，刑事訴訟法第一百
    五十四條第二項、第三百零一條第一項分別定有明文。又認
    定不利於被告之事實，須依積極證據，苟積極證據不足為不
    利於被告事實之認定時，即應為有利於被告之認定，更不必
    有何有利之證據；事實之認定，應憑證據，如未能發現相當
    證據，或證據不足以證明，自不能以推測或擬制之方法，以
    為裁判之基礎，最高法院三十年上字第八一六號、四十年臺
    上字第八六號判例可資參照。又事實審法院對於證據之取捨
    ，依法雖有自由判斷之權，然積極證據不足證明犯罪事實時
    ，被告之抗辯或反證縱屬虛偽，仍不能以此資為積極證據應
    予採信之理由；是被告否認犯罪事實所持之辯解，縱屬不能
    成立，仍非有積極證據足以證明其犯罪行為，不能據為有罪
    之認定，最高法院三十年度上字第四八二號、三十年度上字
    第一八三一號判例可參。次按刑事訴訟法第一百六十一條已
    於九十一年二月八日修正公布，修正後同條第一項規定：檢
    察官就被告犯罪事實，應負舉證責任，並指出證明之方法。
    因此，檢察官對於起訴之犯罪事實，應負提出證據及說服之
    實質舉證責任。倘其所提出之證據，不足為被告有罪之積極
    證明，或其闡明之證明方法，無從說服法官以形成被告有罪
    之心證，基於無罪推定之原則，自應為被告無罪判決之諭知
    ，最高法院九十二年臺上字第一二八號判例意旨足參。
三、公訴人認被告甲○○涉有竊盜罪嫌，係以被告林四隆之供述
    、告訴代理人乙○○之指述、證人楊建城之證述，及臺北市
    政府警察局信義分局物品發還領據、扣押物品目錄表各一紙
    、照片六張、營產管理處九十六年十月二十二日旭迺字第09
    60003718號函既所附照片三紙、臺北士林地方法院九十三年
    度易字第二五九號判決、原審即臺灣臺北地方法院九十三年
    度易字第一四三六號判決、九十一年度簡字第一七八二號判
    決資為論據。
四、本件經訊據被告甲○○，堅決否認有何竊盜犯行，在原審審
    理時辯稱：「案發當天有幫林四隆推車，是因為去六張犁找
    朋友，看到林四隆推車倒在馬路上，所以幫忙撿起後，因林
    四隆腳有砸到受傷，所以幫他推一段路，在半路時遇到警察
    ，林四隆也也跑過來說東西是他的，伊並未竊盜。」等語；
    在本院審理時復辯稱：「我沒有偷竊，也沒有幫忙搬運贓物
    ，我與林四隆認識，之前在台北看守所同一個工廠，當時林
    四隆搬運鐵片倒掉，我幫他撿起來，我問他鐵片從何而來，
    他說是撿到的。」、「我沒與跟他約，我們在路上碰到，我
    看到他鐵片散落一地，我才幫他撿起來。」、「我沒有竊盜
    ，我路上看到林四隆推鐵片掉下來，腳流血，我幫他把鐵片
    搬上車，我問林四隆鐵片哪裡來，他說是撿到的。」等語。
五、本院查：
（一）本件被告甲○○係於臺北市信義區○○○路○段三九一巷
      經警查獲，查獲時林四隆騎乘機車於被告甲○○前方帶路
      ，被告甲○○經警攔查時，林四隆騎車繞回表示鐵皮及油
      票箱等物品係經撿得，並扣得林四隆所有之作案手套一副
      等情，業據已決共同被告即證人林四隆、證人楊建城證述
      明確（見一審卷第五十頁背面、第一三二頁），是被告甲
      ○○並非於臺北市○○區○○街三段二二０巷營產管理處
      所管領之軍舍，即本件失竊物品原所在地點當場查獲，已
      堪認定。另本件失竊物品為屋頂鐵片，由卷附照片表面觀
      察外觀可知該鐵皮均有銳利尖角之處，是若僅以徒手竊取
      ，於客觀上確有致傷可能；參以證人林四隆於警詢時已稱
      ：所扣得之手套一副為其所有云云，其雖於原審審理時先
      否認其備有手套，然經原審法院提示扣案物照片後，復坦
      認其備有手套等語，衡酌證人林四隆於警詢筆錄作成時離
      本件案發時點接近，記憶應較為清晰，是上開手套一副為
      林四隆所有等情，亦可認定，是果若本件係被告與林四隆
      合謀共同竊取鐵皮及油票箱等物，依之常理，不會僅證人
      林四隆備有手套以利竊取鐵皮，而被告甲○○身上卻未扣
      得相類似物品之理，是被告甲○○是否有參與竊盜犯行，
      尚非無疑。
（二）另證人乙○○雖於警詢及原審審理時證稱：「於九月二十
      九日巡視營區時，經附近民眾告知，年籍姓名不詳之二名
      人士，於營區進行拆卸鐵皮舉措，所查獲鐵皮非一人所能
      搬動。」等語（見一審卷第五二頁背面、第五三頁背面）
      ，然證人乙○○既稱：「經附近民眾告知。．．．。」，
      足見其上開證詞要係聽聞他人轉述甚明；況其復未明確指
      出該年籍姓名不詳之二人是否即為被告甲○○及林四隆，
      其復表示已無法尋找該民眾確認上開轉述內容；是其此部
      分證詞，僅敘及發現上開物品遭竊之事實，惟未能積極指
      證係被告甲○○所為，難據以為不利被告甲○○之認定。
      再者，本件所查獲鐵皮總重量約十八公斤，數量為六片，
      此有物品發還領據（見偵查卷第四三頁）在卷可查，是以
      該鐵皮重量而言，亦無法排除僅由一人拖行竊取可能，此
      亦據證人即員警楊建城證述於卷（見一審卷第五０頁）；
      參以證人林四隆亦證稱：「（問：偷到的東西你一個人搬
      的動？）因為我有使用鐵架，下面有輪子，而且高度很低
      ，有四支腳架，我就一片一片把鐵皮搬上來」等語（見一
      審卷第一三二頁背面），是本件亦無證據證明營產管理處
      所管領之鐵皮六片，非經二人協力無從竊取之事實。
（三）再者，證人林四隆於警詢、偵查中及原審審理時，多次證
      稱被告甲○○與本件犯行無涉，其證述內容亦與被告所述
      經過大致相同，而林四隆於警詢筆錄製作時，未受任何強
      暴脅迫，且經隔離製作警詢筆錄等情，亦據證人林四隆、
      楊建城證述綦詳（見一審卷第四九頁背面至第五０頁、第
      一三二頁背面至一三三頁）；另參諸林四隆於員警攔查被
      告甲○○時，本係騎乘機車於被告前方，隨後騎車折返攔
      查地點，詢問攔查原因，並表明該物品為其所撿得，被告
      甲○○係於半路上巧遇而協助搬運，於員警前往盤查時被
      告與林四隆並未交談，但是盤查時二人站在一起，當天看
      到林四隆時，林四隆身上有傷痕等情，亦經證人楊建城證
      述明確（見一審卷第四八頁、第五十頁），是果若本件失
      竊物品係被告甲○○與林四隆共同竊取，渠等果能預見竊
      取搬運後將於上開地點遭逢員警攔查，並事先勾串供陳內
      容，而於恰逢員警攔查之際，即由證人林四隆騎車折返而
      立即為上開有利於被告甲○○之陳述，而非由林四隆逕行
      騎車逃逸，或推諉卸責指述全係被告甲○○所為，顯見此
      部分證人林四隆所稱：「被告甲○○係偶然巧遇，因其受
      傷之故，所取得之鐵片等物品散落於地，被告因而協助其
      推行」等語，應可採信。
（四）公訴人之上訴意旨雖指稱：遭竊之軍營四周均以柵欄圈圍
      ，停滿民車，並無缺口，故被告林四隆無從於營區圍牆外
      撿拾扣案之鐵皮六片及油票箱等物，再上揭遭竊之財物，
      以一人之力無法抬起，足徵被告林四隆、甲○○之犯案模
      式，係一人進入營區內抬拾鐵皮等物，一人在營區外接應
      ；抑或二人一同進入營區，合二人之力將鐵皮等物運出甚
      明云云；但查，被告林四隆無從於營區圍牆外撿拾扣案之
      鐵皮六片及油票箱等物，縱令屬實，亦與被告甲○○是否
      確有共同行竊之事實，無必然之關係。至於上開六片鐵皮
      共重約十八公斤，據已決被告林四隆復稱：「因為我有使
      用鐵架，下面有輪子，而且高度很低，有四支腳架，我就
      一片一片把鐵皮搬上來」等語，如前所述，是以林四隆一
      人之力並非不能自前開營區內竊取出來。另上訴意旨所指
      之行竊模式，則屬臆測之詞，不能為被告甲○○確有上開
      共同行竊犯行之證明。
六、綜上所述，依現存證據僅能證明被告甲○○持有告訴人遭竊
    之物品並推行於道路之客觀事實，而持有贓物，於吾人一般
    社會生活經驗上，可能之原因不止一端，故無從以行為人單
    純持有贓物之事實忖度該行為人取得贓物之來源；縱行為人
    係以竊盜、搶奪、詐欺、拾得遺失物或故買、搬運贓物等犯
    罪手段取得該贓物，所涉犯罪構成要件亦各不相同，於訴訟
    上當不能因行為人對其持有之贓物來源交待不清或無法於訴
    訟上確實舉證證明其係如何取得該贓物，而得任意推定行為
    人之罪行。是單以被告持有上述失竊物品之事實，或僅能認
    定被告有收受或搬運贓物之嫌，尚不能證明上開失竊物品係
    被告甲○○與林四隆共同行竊所得，而竊盜罪與搬運贓物罪
    ，其基本之社會事實並不相同，不能變更起訴法條，此外，
    復無其他積極證據足認被告甲○○有何公訴人所指之竊盜犯
    行，揆諸首開說明，被告甲○○部分應為無罪之諭知。原審
    以被告甲○○之竊盜犯行不能證明而為無罪之諭知，經核其
    認事用法均無不合，量刑亦稱妥適，本件公訴人之上訴意旨
    指原判決關於被告甲○○部分不當，難認為有理由，應予駁
    回。至被告甲○○是否另成立刑法贓物罪，則另移檢察官偵
    辦，附此敘明。
六、至於被告林四隆所犯竊盜罪，業經原審判處罪刑確定，亦此
    敘明。
據上論斷，應依刑事訴訟法第三百六十八條，判決如主文。
本案經檢察官邱美育到庭執行職務。
中    華    民    國    97    年    7     月    16    日
                  刑事第十六庭審判長法  官  溫耀源
                                    法  官  王敏慧
                                    法  官  許增男
以上正本證明與原本無異。
不得上訴。
                                    書記官  葉金發
中    華    民    國    97    年    7     月    16    日


司法院資訊處製作；財團法人民間司法改革基金會備份。
